【裁判字號】    98,訴,389
【裁判日期】    991126
【裁判案由】    侵權行為損害賠償
【裁判全文】
臺灣苗栗地方法院民事判決               98年度訴字第389號
原      告  鍾黃華
            鍾欣如
            鍾欣妤
共      同
訴訟代理人  彭火炎律師
            張玉琳律師
被      告  李玉霞
訴訟代理人  徐文宗律師
複  代理人  林美津
上列當事人間因刑事附帶民事訴訟請求損害賠償事件，經本院刑
事庭（98年度附民字第52號）裁定移送前來，本院於民國99年11
月12日言詞辯論終結，判決如下：
    主  文
被告應給付原告新臺幣壹佰柒拾玖萬零伍元，及自民國九十八年
七月二十九日起至清償日止，按年息百分之五計算之利息。
訴訟費用由被告負擔。
本判決於原告以新臺幣陸拾萬元為被告供擔保後，得假執行；被
告以新臺幣壹佰柒拾玖萬零伍元為原告供擔保後，得免為假執行
。
    事實及理由
壹、程序方面：按訴狀送達後，原告不得將原訴變更或追加他訴
    ，但擴張或減縮應受判決事項之聲明者，不在此限，民事訴
    訟法第255 條第1 項第3 款定有明文。本件原告原起訴請求
    被告給付新臺幣（下同）5,188,325 元，嗣於本院民國99年
    11月12日言詞辯論期日減縮聲明為請求被告給付1,790,005
    元，參諸前揭規定，自屬無礙，應予准許，合先敘明。
貳、實體方面：
一、原告起訴主張：
  (一)緣被告與訴外人朱美芳分別為原告鍾黃華配偶李儉之姊姊及
    姊夫，原告鍾欣如、鍾欣妤二人則為原告鍾黃華與李儉之女
    ，李儉不幸於94年2月18日車禍身亡，李儉歿後，原告三人
    依法或依保險契約共可領取如附表一所示之保險給付及理賠
    金，因原告鍾欣如、鍾欣妤年紀尚幼，原告鍾黃華不熟悉各
    項保險理賠程序，且原告尚有如附表三所示之各項債務待清
    償，原告鍾黃華遂委託任職於南山人壽保險公司之被告及朱
    美芳2 人協助辦理保險金之請領事宜，並將李儉之死亡證明
    、除戶謄本、鍾黃華之身分證及其所有之中華郵政股份有限
    公司橫山郵局00000000000000號帳戶、鍾欣如所有之中華郵
    政股份有限公司竹東郵局00000000000000號帳戶、鍾欣妤所
    有之竹東郵局00000000000000號帳戶之存摺及印鑑章等物交
    給被告及朱美芳二人保管，以便二人辦理請領保險金之手續
    ，及概括授權其二人可自原告之前開帳戶中提領款項，以供
    清償原告家中之債務及其他費用。嗣如附表一所示之各類保
    險金額匯入原告三人之前開郵局帳戶中，被告及朱美芳二人
    即本於原告鍾黃華之授權，於94年3 月11日至95年1 月9日
    間，攜帶其等所保管之上開原告三人之存摺及印鑑章，前往
    竹南郵局、新竹內湖路郵局、竹東郵局等地，由被告填寫提
    款單，提領如附表二所示之款項，嗣被告及朱美芳取得前開
    款項後，除其中94年4 月1 日提領之241 萬元轉存至原告鍾
    欣如、鍾欣妤之郵局帳戶、94年3 月14日提領共200 萬元係
    由原告鍾黃華取走外，其餘之款項僅陸續清償如附表三所示
    之債務及墊款（即被告及朱美芳於94年3 月11日提款前已先
    代繳之部分款項），二人並於95年1 月9 日匯款繳納鍾欣如
    、鍾欣妤之安親班費用11,790元（含轉帳手續費30元）後，
    明知原告已無其他債務需要清償，竟共同意圖為自己不法所
    有之犯意聯絡，將其二人持有之剩餘款項共計3,190,005 元
    侵占入己，而未返還予原告父女。被告前開侵占犯行業經鈞
    院刑事庭以98年度訴字第376 號刑事判決以被告共同犯侵占
    罪處有期刑2 年4 月減為有期徒刑1 年2 月（朱美芳侵占部
    分則因逾親屬間侵占罪責告訴期間，未經起訴判刑），並經
    台灣高等法院台中分院（以下簡稱台中高分院）於99年4 月
    21日以99年度上訴字第34號刑事判決駁回被告之上訴而告確
    定。嗣因本件收受被告所交贓物而經本院99年度易字第773
    號贓物罪判決之訴外人李玉真，確已支付原告等人140 萬元
    ，因而原告所受損害，已減為1,790,005 元。為此依侵權行
    為之法律關係，請求被告賠償原告所受損害等語。並聲明：
    如主文第1 項所示，並陳明願供擔保，請准宣告假執行。
  (二)對被告所為抗辯之陳述：
  (1)被告雖以「95年3月30日原告掛失領取新存摺，而存摺中僅
    剩3 萬5 千多元、3 萬9 千多元，原告顯然已知係被告所為
    卻未即時追訴，而遲至98年7 月22日始行起訴，已罹時效」
    、「又原告於刑案告訴中復能明白表示其與妻李儉所負債務
    金額，是原告於95年3 月8 日訴請損害賠償時即知受有具體
    損害，原告遲至98年7 月22日提出附帶民訴，顯已罹二年請
    求權時效」云云。然查：
    按「消滅時效，自請求權可行使時起算。」、「因侵權行
      為所生之損害賠償請求權，自請求權人知有損害及賠償義
      務人時起，二年間不行使而消滅。自有侵權行為時起，逾
      十年者亦同。損害賠償之義務人，因侵權行為受利益，致
      被害人受損害者，於前項時效完成後，仍應依關於不當得
      利之規定，返還其所受之利益於被害人。」，民法第128
      條前段、第197 條各定有明文。又關於侵權行為賠償請求
      權之消滅時效，應以請求權人實際知悉損害及賠償義務人
      時起算，亦有最高法院72年台上字第738 號判例要旨可參
      。
    原告原以為僅係被告夫朱美芳實際處理本件代領保險理賠
      金及代償原告債務事務，此見原告於95年10月24日委請律
      師所發請求催告朱美芳將存摺、印章交還並請清算帳目函
      文即明（原證八：催告函，詳卷第190 頁），朱美芳初始
      聲稱伊已將上開物件交給李儉弟李進明處理、後更不加理
      會，原告不得已始於96年3 月8 日向本院對朱美芳及李進
      明提起民事訴訟請求（本院96年度訴字第87號），朱美芳
      先具狀辯稱伊從未接受原告委任以及原告存摺、印章等物
      交付（原證三：朱美芳96年4 月24日民事答辯狀，詳卷第
      121 、122 頁），後經原告再經聲請法院函經橫山郵局於
      96年7 月27日檢送鍾黃華帳戶內於94年4 月1 日經領取2,
      410,000 元、94年5 月24日經領取500,000 元、94年6 月
      2 日經領取165,000 元之郵政存簿儲金提款單（原證四：
      法院函、郵政公事信封及提款單三紙，詳卷第123 至125
      頁）到院，原告查見該三紙提款單上筆跡均非鍾黃華自己
      書寫字跡，雖百思不解但亦無從知悉其上字跡究竟係何人
      書寫提領，惟再經朱美芳於該案96年12月7 日提出民事答
      辯(二)狀，內聲稱伊曾代原告鍾黃華償還訴外人即鍾黃華姊
      黃淑英15萬元且共已代償債務1,690,020 元、並於該狀附
      呈證一單據11紙為證（原證五：朱美芳96年12月7 日答辯
      (二)狀及所附證一單據11頁，詳卷第126 至139 頁），經原
      告於96年12月13日收受繕本送達後，詳細比對該證一第一
      頁上手寫「鍾黃華還款給二姊黃淑英壹拾伍萬元正」之字
      跡及「共1,690,020萬元」字跡，赫然發現其上「壹拾伍
      萬元」字跡及「1,690,020萬元」字跡，與上揭橫山郵局
      所檢送之三紙提款單上「壹」、「拾」、「伍」、「萬」
      、「元」、「正」及提款單上其餘阿拉伯數字字跡，二者
      筆跡完全相同，肉眼可辨，原告始從中知悉係朱美芳或朱
      美芳所委之人書寫並提領本件郵局內款項而予侵佔之事實
      ，始由原告於97年2 月29日提出刑案告訴，原告迄至當時
      仍不知係由被告李玉霞書寫提領款項，此見原告於刑案告
      訴狀中係訴稱「如上開民事答辯(二)狀附呈證一單據上字跡
      係由朱美芳叫妻李玉霞書寫，則係由李玉霞書寫提領該…
      款項－此請鈞長諭令被告二人當庭書寫字跡比對或送鑑」
      （原證六：刑事告訴狀，詳卷第142 至147 頁）。後經刑
      案偵查中之97年4 月9 日於被告李玉霞經台灣苗栗地方法
      院檢察署（以下簡稱苗栗地檢署）97年度他字第223 號侵
      占案中傳訊至苗栗地檢察署應訊時供稱「檢問：你的意思
      是說其他提款單是否你寫的？李玉霞答：卷內所有從鍾黃
      華、鍾欣如、鍾欣妤帳戶內提款的提款單都是我幫他寫的
      ，是我及我先生陪同鍾黃華去郵局提款」（原證九：他字
      223 號卷第78-81 頁檢訊筆錄，詳卷第192 至195 頁），
      原告方知係由被告李玉霞書寫提款單領款侵占之損害事實
      。原告既係在97年4 月9 始知本件係由被告李玉霞填寫郵
      政存簿儲金提款單領款侵占之損害事實，原告於98年7 月
      22日提起本件附帶民事訴訟，即無請求權罹於二年時效之
      事實。
    原告於97年2 月29日刑案告訴狀中係稱「…惟嗣經被告朱
      美芳於96年12月7 日提出民事答辯(二)狀，內聲稱伊曾代告
      訴人鍾黃華償還案外人即鍾黃華姊黃淑英15萬元且共已代
      償債務1,690,020 元云、並於該狀附呈證一單據11紙為證
      （證物八：朱美芳96、12、07答辯(二)狀及所附證一）」等
      語（詳卷第144 頁），顯見原告鍾黃華係因朱美芳於96年
      12月7 日提出民事答辯狀內所為伊…共已代償債務1,690,
      020 元之聲稱，始知鍾黃華及妻所負債務。另原告係在96
      年3 月8 日於鈞院信股起訴損害賠償（以朱美芳、李進明
      為被告），被告主張原告係在95年3 月8 日起訴，與事實
      不符。又原告將存摺、印章交付被告及其夫朱美芳，在未
      見及提款條之前，自尚未能知悉其後款項之實際提款人係
      為被告或其夫朱美芳，被告所辯「果如原告所稱將存摺、
      印章交付被告及夫，則於交付時當即能知悉其交付存摺及
      印鑑後實際提款人為被告或其夫」云云，與事理法則不符
      ，應無可採。
  (2)被告雖辯稱伊並未接受委任，伊並未侵吞原告之金錢，刑事
    判決認定顯與常情相悖云云。惟查：
    被告上開所辯，均為刑事判決不採，而經二審判決確定被
      告罪責在案。
    被告所辯原告等身分證、印章、存摺根本未寄放在被告處
      ，被告並未接受委任之部分，更與事實不符。查原告鍾黃
      華在李儉過世後，為請被告協助辦理保險理賠申請並以前
      開保險金償還各項債務，陸續交付父女3人之郵局存摺、
      印章、密碼、身分證及除戶謄本等物予被告李玉霞、朱美
      芳等情，業據證人黃淑英於刑案偵、審中到庭證述明確，
      有如前述。且被告及朱美芳2人於刑案中亦自陳在南山人
      壽保險公司任職多年，曾向告訴人鍾黃華一家招攬保險，
      李儉死後，其2人亦有幫忙告訴人申請保險理賠或陪同辦
      理等語（詳本院98年度訴字第376 號刑事卷第44頁），亦
      如前述。而被告對於保險理賠之申請程序既因工作之便十
      分熟悉，與原告鍾黃華妻李儉誼屬姊妹，則原告鍾黃華於
      辦理李儉後事之際，為使保險理賠能儘速核撥，並以之清
      償如附表三所示債務，而將相關文件及其父女之郵局存摺
      、印章、密碼等提供予被告等全權處理，亦合常情。又如
      被告未接受委任以及收受原告父女之郵局存摺、印章、密
      碼，何以在原告鍾黃華要還黃淑英15萬元之94年4 月4 日
      ，需由原告鍾黃華、黃淑英前去被告家中，由被告從郵局
      提領15萬元交付黃淑英？且係由被告自行騎車帶著原告印
      章、存摺逕行前往領取？又何以該日原告3 人之郵局存摺
      均係在被告家裡看到？焉有於刑案中辯稱代原告等償還如
      附表三債務總額高達1,526,525 元債務之事實？又焉有於
      98年10月20日刑事案件審判期日中被告當庭辯稱係在94年
      5 月27日因原告鍾黃華欠訴外人李玉真235 萬元，而由被
      告代為轉匯匯款235 萬元給李玉真，故伊並未侵占23 5萬
      元之理賠金之答辯（雖原告確無積欠李玉真分文債務，另
      見後詳敘）？足見被告前述答辯未受委任、未收受原告存
      摺、印章、密碼、身分證之主張，屬臨訟杜撰，並非事實
      。
  (3)被告雖又辯稱伊未拿取原告三人印鑑章，原告鍾黃華係因適
    逢喪偶心情不佳且不太會寫字才要求被告陪同至郵局代寫提
    款單領款後均由鍾黃華取走云云。惟查，被告確實持有原告
    三人之竹東郵局、橫山郵局之存摺，業經刑事判決認定，復
    經證人黃淑英於刑事案件審理中證實在卷，且被告如未持有
    原告等印章，卻長期持有原告三人之存款存摺，亦不合常情
    。又關於被告領取原告三人所有竹東郵局或橫山郵局存摺內
    總數24筆、合計4,716,530 元存款之取款條，皆係由被告筆
    跡書寫，經被告坦承且有各該提款單據在卷，被告於刑事案
    件審理中所辯稱係每次提款時因原告鍾黃華適逢喪偶心情不
    佳且不太會寫字，才要求被告夫妻陪同至郵局代寫提款單，
    而款項領出後均由原告鍾黃華取走云云（見該刑事判決第4
    頁倒數7 行至5 頁1 行），並於本件亦於前98年12月22日答
    辯狀稱所有提領之行為但係原告鍾黃華為之，被告僅係陪同
    而已，且領出之現金均由原告鍾黃華取走云云，亦為刑事判
    決所不採。另依如附表附表二所示之提款紀錄，及被告之玉
    山銀行竹南分行帳號0000000000000 號帳戶之交易明細比對
    觀之，可發現鍾欣妤、鍾欣如之郵局帳戶於94年4 月4 日10
    時27分許經提領各50萬元後，被告之玉山銀行帳戶於同日11
    時41分許，即有100 萬元之現金存入；另鍾欣妤、鍾欣如之
    郵局帳戶於94年4 月8 日12時0 分、12時1 分許經提領各70
    萬元後，被告於同日12時5 分許，即自郵局匯款140 萬元至
    其玉山銀行帳戶，此有如附表二之提款單影本、被告之玉山
    銀行竹南分行存戶交易明細表（詳本院98年度訴字第376 號
    刑事卷第90頁），玉山銀行竹南分行98年9 月2日 玉山竹南
    字第0980827001號函（詳本院98年度訴字第376 號刑事卷第
    129 至130 頁）在卷可稽，足認前開4 筆款項顯非由原告鍾
    黃華取走甚明。又如附表二第三項鍾欣如帳戶中編號第14、
    15、16號之3 筆款項，均於新竹內湖路郵局提領後，旋即匯
    入邱素鳳之橫山郵局帳戶，作為鍾欣如、鍾欣妤2 人之安親
    班費用，亦有如附表二第三項同編號所示之提款單影本、如
    附表三第六項所示之郵政國內匯款單影本、及邱素鳳之橫山
    郵局客戶歷史交易清單（詳本院98年度訴字第376 號刑事卷
    第第58、59頁）在卷可憑，亦顯見上開款項絕非由原告鍾黃
    華取走。另查，邱素鳳與原告鍾黃華均居住於新竹縣橫山鄉
    ，如原告鍾黃華有親自繳納安親班費用之意，其親赴邱素鳳
    家中繳納，亦僅需不到10分鐘，實無央求被告夫婦陪同，遠
    赴新竹市○○區○○路郵局轉匯前開款項之必要，況該3 筆
    安親班費用，均係以被告本人之名義轉帳匯入，有前述匯款
    單可參，並輔以邱素鳳前開證述所稱被告有告知伊要幫鍾欣
    如繳費等語，亦堪認該3 筆款項提領轉匯之時，應僅有被告
    在場無訛。又黃淑英前已證稱於94年4 月4 日，其與原告鍾
    黃華同至被告住處時，係由被告騎機車拿鍾欣妤或鍾欣如之
    存摺去領15萬元，當時存摺原已在被告住處等語，而被告對
    於當日黃淑英確在其住處取得15萬元乙節亦不否認（詳本院
    98年度訴字第376 號刑事卷第196 頁）。則當時原告鍾黃華
    欲還款予黃淑英時，亦可由住居新竹縣竹北市之黃淑英陪同
    至附近郵局提款即可，又何須將存摺攜至被告苗栗縣住處，
    委由被告前往提領？且原告鍾黃華於李儉過世後之94年7 月
    26日，即在其住處附近之橫山地區農會開戶，開戶後亦有多
    次使用提款卡或臨櫃填寫提款單提領現金之紀錄，此有橫山
    地區農會98年8 月3 日橫農信字第0980006355 號 函所附開
    戶資料、98年7 月27日橫農信字第0980006340號函所附取款
    憑條及帳戶交易明細表可證（詳本院98年度訴字第376 號刑
    事卷第108-114 頁），絕非無能力自行提款之人，鍾黃華既
    非無自行提款能力之人，其有何必要從94年3 月11日至95年
    1 月9 日常達近十月之期間，多次捨近求遠，跨越縣市前往
    被告住處附近之竹南郵局、內湖路郵局提領款項？被告答辯
    主張，實顯違常情，無足採認。
  (4)被告雖辯稱原告鍾黃華於99年3 月24日在台中高分院刑事庭
    審理時所稱交付給被告之印章是申請理賠用印章而非向郵局
    提款用之印鑑章，因此可證明鍾黃華並未委託被告領錢云云
    。惟查，本件經刑事判決傳訊或調閱本院96年度訴字第87
    號民事卷宗如附表一證據欄所列含橫山郵局帳戶交易明細在
    內之23項證物證人黃淑英鍾欣如、鍾欣妤竹東郵局帳戶
    中交易清單如附表二所列之郵局提款單、存款單24紙台
    灣郵政股份有限公司函3 紙被告玉山銀行存戶交易明細、
    玉山銀行函1 紙被告匯款予證人邱素鳳之匯款單、邱素鳳
    之郵局帳戶歷史交易單邱素鳳關於被告詢問帳號及表示要
    幫鍾欣如等繳費之證述原告鍾黃華在橫山農會開戶提領款
    項帳戶明細及橫山農會函2 紙鍾黃華書寫數字流利被告
    匯入妹李玉真玉山銀行帳戶之存戶交易明細表復依據被告
    與朱美芳所為相關有關幫忙原告申請保險理賠或陪同辦理、
    被告關於每次提款時均有到場陪同並代寫提款單、被告自白
    曾於94年5 月27日將本件保險理賠金贓款匯予李玉真代償鍾
    黃華債務、朱美芳陳稱是伊建議鍾黃華清償所有債務並予代
    償等自白…等證據，資以認定被告確有侵占原告保險理賠金
    之事實，實不足因為原告鍾黃華於台中高分院二審審判程序
    中對於交付之印章有所誤陳，即認被告並無侵占本件款項事
    實（況被告上開辯解，亦同為二審刑事判決所否採），被告
    主張鍾黃華並未委託被告領錢，顯無可採。
  (5)被告雖以李儉亡故後之保險金均直接匯入原告戶頭中，故根
    本不需要原告之身份資料、存摺及其上印鑑章，原告主張將
    印章交予被告辦理理賠事宜，有重大不符云云。然查，上開
    保險金均直接匯入原告戶頭中之主張及事實，與被告有無領
    取已匯入原告存摺戶頭內之保險理賠金、並於代清償處理原
    告鍾黃華及李儉之債務後侵占入己、拒不返還之待證事實無
    關。
  (6)被告辯稱於本院99年度易字第773 號贓物案件中，原告已同
    意以140 萬元和解並拋棄其餘民事請求，亦未為保留，原告
    就該損害應不得再對被告為任何請求云云。惟查，台灣苗栗
    地方法院檢察署第99年度偵字第3426號起訴書以及本院99年
    度易字第773 號刑事判決，係對關於被告要求李玉真於99年
    4 月15日開立玉山銀行竹南分行帳戶，被告於其後之同年5
    月24日、27日將侵占自原告之贓款轉帳匯入李玉真上開帳戶
    ，李玉真亦明知贓物而為收受之行為，為起訴及判決。按被
    害人之財產遭他人之不法侵害，原得依法請求回復其物，但
    因贓物犯之參與，致被害人之回復請求權發生困難，是以贓
    物罪之行為，亦應認為對他人財產之侵害之一種，贓物罪乃
    妨害財產犯罪之一獨立罪（最高法院63年度第1 次民、刑庭
    庭推總會議決議參見），故與本件被告與夫朱美芳二人基於
    共同意圖為自己不法所有之犯意聯絡，將二人所持有之剩餘
    款項3,190,005 元侵占入己而未返還原告之侵占事實，並不
    相同，故本院99年度司調字第25號調解筆錄所載原告與李玉
    真間以140 萬元達成和解、原告其餘民事請求拋棄並同意不
    追究李玉真之刑事責任，皆係對於該件相對造人即和解人李
    玉真發生效力，該和解筆錄自不能拘束原告對於被告之本件
    請求，而就原告已受償之140 萬元並經原告減縮而不再請求
    ，原告其餘損害（即3,190,005 元－1,400,000 元=1,790,0
    05元）自仍得向被告為請求。被告所辯，自非可採。
二、被告則以：
  (一)按「刑事判決所為事實之認定，於為獨立民事訴訟之裁判時
    本不受其拘束，而民事法院雖得依自由心證，以刑事判決認
    定之事實為民事判決之基礎，然依民事訴訟法第222 條第2
    項之規定，應就其斟酌調查該刑事判決認定事實之結果所得
    心證之理由，記明於判決，未記明於判決者，即為同法第46
    6 條第6 款所謂判決不備理由。」，最高法院40年台上字第
    1561號著有判例。復按「附帶民事訴訟經移送民事庭後，即
    屬獨立民事訴訟，其移送後之訴訟程序，應適用民事訴訟法
    ，刑事訴訟所調查之證據，及刑事訴訟判決所認定之事實，
    並非當然有拘束民事訴訟之效力。又附帶民事訴訟經送於民
    事庭後，即為獨立民事訴訟，其裁判不受刑事判決認定事實
    之拘束。又「刑事判決所為事實之認定，於獨立民事訴訟之
    裁判時本不受其拘束，上訴人所提之附帶民訴，既因裁定移
    送而為獨立之民事訴訟，則原審依自由心證為與刑事判決相
    異之認定，即無違法之可言。」（最高法院43年台上字第95
    號、48年台上字第713 號、50年度台上字第872 號判例參照
    ）」，台灣高等法院台中分院88年度重訴字第17號著有判決
    。本件原告等所領取之保險金均匯入原告等人之帳戶中，而
    保險金之領取，亦均需由原告親自簽名用印，衡情論理，原
    告顯然不需要將印鑑章及郵局存摺交予被告，故原告主張為
    領取保險金乃將印章及存摺交付予被告云云，實屬違背經驗
    法則及論理法則。又本件所有提領之行為均由鍾黃華為之，
    僅係由被告陪同而已，且領出之現金均由鍾黃華取走，此亦
    可從94年3 月14日鍾黃華親赴郵局提領200 萬元，蓋其提領
    200 萬元已親自到場，可見其身份證、印章、存摺根本未寄
    放在被告處，故被告並未接受委任，其理甚明。被告並未侵
    吞原告之金錢，而就刑事判決之認定，顯與常情相悖，鈞院
    自不必受拘束。
  (二)本件台中高分院99年度上訴字第34號刑事判決就被告部分之
    刑事判決明顯錯誤，特臚列如后：
  (1)本件在99年3 月24日台中高分院刑事庭審理時，原告鍾黃華
    出庭作證時結稱：問：「這個上面蓋有六個章，當時交給被
    告辦理理賠相關手續是否是交這些章給被告（請鈞院提示苗
    栗地檢署97年度他字第223 號卷二第207 頁（證一，詳本院
    卷第61頁）南山人壽保險股份有限公司保險金申請書）」答
    ：「我們是全部交給他，這些就是存摺的章。」（證二，詳
    本院卷第66頁），由此一陳述可知鍾黃華所交付的印章是申
    請理賠用印時之印章，而依證一所示該印章之印文均係四個
    字「鍾欣如印」「鍾欣婷印」「鍾黃華印」，但向郵局提領
    之印鑑章之印文則為「鍾欣如」「鍾欣婷」（證三，詳本院
    卷第69、70頁）其印文字數非但不同，字跡亦不相同，而鍾
    黃華所交付者係四個字之印章，而向郵局提領者均係三字之
    印鑑章，是提領時，如鍾黃華未帶另外之印鑑章到場，則根
    本無法提錢，此部分即可證明鍾黃華並未委託被告領錢。是
    原判決竟置此於未論，其判決之認事用法即有違背法令之情
    事。
  (2)依中華郵政股份有限公司儲匯處98年7 月31日處儲字第0981
    003539號函所附提領百萬元以上登記簿、台灣郵政股份公司
    97年7 月10日儲字第0970916917號函（證四，詳本院卷第71
    頁）已明白函示94年3 月14日鍾欣妤、鍾欣如２人於94年3
    月14日各提領100 萬元，提領人為鍾黃華，身分證統一編號
    Ｚ000000000號，及台灣郵政股份有限公司新竹郵局96年6 月
    26日竹營字第0960 100573 號函（證五，詳本院卷第72頁）
    旨謂依洗錢防制法第7 條規定在100 萬元以上單筆現金收付
    ，應確認客戶身分，可證94年3 月14日之提領人即可確認係
    鍾黃華本人，而該提領單均為被告李玉霞所填寫，既然係李
    玉霞所填寫，則可印證被告所述當時係鍾黃華心情不好乃邀
    被告夫妻作陪並幫忙填寫提單應屬可採，否則上用各一百萬
    之提領單應由鍾黃華填寫始符經驗法則。
  (3)原告在98年10月20日交互詰問時結稱：原告曾要求被告李玉
    霞向郵局申請15萬元用以清償積欠姊姊之債務，且當時印章
    存摺均在被告之手上，而95年3月30日即因掛失而領取新存
    摺，而存摺中一個僅剩3 萬5 千多，另一個3 萬9 千多，則
    其顯然已知係被告所為，但卻未即時追訴，顯有可議。
  (4)又李儉亡故所得申領之保險金均直接匯入原告之戶頭中，並
    未申請領現金，且切結書之領款人、強制汽車責任險領款收
    據切結書亦均由原告親簽，而被告僅需填寫其他被保險人等
    不重要之欄位而已，故根本不需要原告之身份資料、存摺及
    存摺之印鑑章，且依各家人壽保險理賠通知書上受益人所留
    存之印章似與用存摺之印章，蓋如南山人壽及新安東京海上
    產物保險之理賠通知書之印文為「鍾黃華印」「鍾欣如印」
    「鍾欣妤印」，與郵局提領單僅「鍾欣如」「鍾欣妤」之字
    數及字體均不相同，是原告稱將印章交予被告辦理理賠事宜
    時所用，即有重大不符。
  (二)退萬步言，若認被告應負損害賠償，惟查原告多次表示係將
    存摺及印章交付被告與其夫，原告於辯論意旨書狀復稱「原
    告鐘黃華委託任職於南山人壽之被告及夫朱美芳2人協助辦
    理保險金之請領事宜…存摺及印鑑等物交給被告及夫朱美芳
    二人保管，以便二人辦理請領保險金手續，及概括授權其二
    人可自原告之前開帳戶中提領款項，以供清償原告家中之債
    務及其他費用。」，則若果如原告所稱其將存摺及印鑑交付
    二人，並概括授權二人提領款項，則於交付存摺及印鑑時當
    即能知悉其交付存摺及印鑑後實際提款人為被告或其夫，否
    則何來概括授權?可知，原告辯稱其於發現提款書上字跡為
    被告時，始發現被告為提領款項之人乃對被告及被告之夫提
    出告訴云云，即顯然與常情不符。再查各項保險理賠金領款
    均需原告親簽，原告對於保險金額自是自知甚明，且原告於
    本件刑案告訴中復能明白表示其與其妻所負債務金額，是原
    告於95年3 月8 日起訴請求損害賠償時即知受有具體損害，
    是原告既明知存摺及印章已交付被告，並至遲於95年3 月8
    日起訴時即已知悉受有損害，則原告遲至98年7 月22日提出
    提附帶民事訴訟，顯已罹於二年之請求權時效。
  (三)退萬萬步言，於本院99年度易字第773號刑事贓物案中，認
    訴外人李玉真收受自被告轉入之款項為贓款，於該案中訴外
    人李玉真已與原告以140萬元達成和解，而該案原告所受損
    害與本件係屬同一，原告於該案中既已同意以140 萬元和解
    ，並拋棄其餘民事請求，原告於該和解中亦未為任何保留，
    則原告就該損害應不得再對被告為任何請求。
  (四)綜上所述，原告之訴為無理由。並聲明：原告之訴駁回，並
    陳明如受不利判決，願供擔保請准免為假執行。
三、本件為行集中審理協同兩造協議並簡化爭點整理，兩造不爭
    執及不爭執事項如下：
  (一)兩造不爭執事項：
  (1)原證2 、3 、4 、5 、6 、7 、8 、9 及被證1 、2 、3 、
    4 、5 、6 等文書均為真正。
  (2)訴外人李儉死亡後，各項保險及理賠金額共計7,731,537 元
    ，其明細詳如原告所提如卷第186 、187 頁之附表即附表一
    所示。
  (3)原告鍾黃華於橫山郵局第0000000 號帳戶自94年3 月11 日
    至95年1 月9 日之帳戶提款明細如原告所提卷第187 頁之附
    表即附表二所示共3 筆，原告鍾欣妤於竹東郵局第0000000
    號帳戶自94年3 月11日至95年1 月9 日之帳戶提款明細如原
    告所提卷第187 頁之附表即附表二所示共5 筆，原告鍾欣如
    於竹東郵局第000000 0號帳戶自94年3 月11日至95年1 月9
    日之帳戶提款明細如原告所提卷第187 、188 頁之附表即附
    表二所示共16筆。
  (4)被告自94年3 月1 日至95年1 月9 日間代原告清償債務、代
    償借款、清償信貸貸款及汽車貸款、代付保險金、代繳原告
    鍾欣如、鍾欣妤安親班費用等共計1,526,525 元，其明細詳
    如原告所提如卷第188 、189 頁之附表即附表三所示。
  (5)訴外人李玉真已依被證6 調解筆錄之內容給付原告140 萬元
    。
  (6)被告因侵占原告3,190,005 元而共同犯侵占罪，業經本院98
    年度訴字第376 號刑事判決判處有期徒刑2 年4 月，減為有
    期徒刑1 年2 月確定在案。
  (二)兩造爭執事項：
  (1)本件原告之請求權是否罹於時效而消滅？
  (2)原告之請求是否有理由？其金額若干？
四、原告主張被告與訴外人朱美芳分別為原告鍾黃華配偶李儉之
    姊姊及姊夫，原告鍾欣如、鍾欣妤二人則為原告鍾黃華與李
    儉之女，李儉不幸於94年2 月18日車禍身亡，李儉歿後，原
    告三人依法或依保險契約共可領取如附表一所示之保險給付
    及理賠金，因原告鍾欣如、鍾欣妤年紀尚幼，原告鍾黃華不
    熟悉各項保險理賠程序，且原告尚有如附表三所示之各項債
    務待清償，原告鍾黃華遂委託任職於南山人壽保險公司之被
    告及夫朱美芳2 人協助辦理保險金之請領事宜，並將李儉之
    死亡證明、除戶謄本、鍾黃華之身分證及其所有之中華郵政
    股份有限公司橫山郵局00000000000000號帳戶、鍾欣如所有
    之中華郵政股份有限公司竹東郵局00000000000000號帳戶、
    鍾欣妤所有之竹東郵局00000000000000號帳戶之存摺及印鑑
    章等物交給被告及夫朱美芳二人保管，以便二人辦理請領保
    險金之手續，及概括授權其二人可自原告之前開帳戶中提領
    款項，以供清償原告家中之債務及其他費用。嗣如附表一所
    示之各類保險金額匯入原告三人之前開郵局帳戶中，被告及
    夫朱美芳二人即本於原告鍾黃華之授權，於94年3 月11 日
    至95年1 月9 日間，攜帶其等所保管之上開原告三人之存摺
    及印鑑章，前往竹南郵局、新竹內湖路郵局、竹東郵局等地
    ，由被告填寫提款單，提領如附表二所示之款項，嗣被告及
    夫朱美芳取得前開款項後，除其中94年4 月1 日提領之241
    萬元轉存至原告鍾欣如、鍾欣妤之郵局帳戶、94年3 月14日
    提領共200 萬元係由原告鍾黃華取走外，其餘之款項僅陸續
    清償如附表三所示之債務及墊款（即被告及夫朱美芳於94年
    3 月11日提款前已先代繳之部分款項），二人並於95年1 月
    9 日匯款繳納鍾欣如、鍾欣妤之安親班費用11,790元（含轉
    帳手續費30元）後，明知原告已無其他債務需要清償，竟共
    同意圖為自己不法所有之犯意聯絡，將其二人持有之剩餘款
    項共計3,190,005 元侵占入己，而未返還予原告父女。被告
    前開侵占犯行業經鈞院刑事庭以98年度訴字第376 號刑事判
    決以被告共同犯侵占罪處有期刑2 年4 月減為有期徒刑1 年
    2 月（朱美芳侵占部分則因逾親屬間侵占罪責告訴期間，未
    經起訴判刑），並經台中高分院於99年4 月21日以99年度上
    訴字第34號刑事判決駁回被告之上訴而告確定等情，有本院
    98年度訴字第376 號刑事判決、台中高分院99年度上訴字第
    34號刑事判決附卷可憑，且經本院依職權調取前開刑事卷宗
    核閱屬實，本院審酌如後第五項所述之理由，認原告前揭主
    張，堪信為真實。另原告主張本件收受被告所交贓物而經本
    院99年度易字第773 號贓物罪判決之訴外人李玉真，確已支
    付原告等人140 萬元，因而原告所受損害，已減為1,790,00
    5 元等情，亦據原告提出本院99年度易字第773 號宣示判決
    筆錄、被告提出本院99年司調字第25號調解筆錄附卷可憑，
    且為兩造所不爭執，亦堪信為真實。
五、被告雖以前揭情詞辯稱本件所有提領之行為均由原告鍾黃華
    為之，僅係由被告陪同而已，且領出之現金均由鍾黃華取走
    ，原告之身份證、印章、存摺未寄放在被告處，被告並未接
    受委任，亦未侵吞原告之金錢云云。然查：
  (一)被告及其夫朱美芳於刑事案件審理中自陳在南山人壽保險公
    司任職多年，曾向告訴人鍾黃華一家招攬保險，李儉死後，
    二人亦有幫忙原告申請保險理賠或陪同辦理（詳見本院院98
    年度訴字第376 號刑事卷第44頁98年7 月16日準備程序筆錄
    ）。被告對李儉過世後，原告三人共可領取如附表一所示之
    保險給付，及被告有在附表二所示時日、到其上所示之郵局
    、填寫其上所示總數24筆、金額合計4,716,530 元之提款單
    據，如附表三所示之債務係由原告鍾黃華委託被告及其夫代
    為清償處理等情亦不爭執（詳本院98年度訴字第376 號刑事
    卷第48頁）。且李儉過世後，原告鍾黃華為請被告及朱美芳
    協助辦理保險理賠申請，並以前開保險金償還各項債務，陸
    續交付父女3 人之郵局存摺、印章、密碼、身分證及除戶謄
    本等物予被告及朱美芳等情，亦據證人黃淑英於刑事案件偵
    查及審判中到庭證稱：「李儉車禍過世後，鍾黃華有委託李
    玉霞夫妻幫他處理保險理賠及公司撫恤金的事情，他們有向
    鍾黃華拿證件、死亡證書、印章這些東西。有一次在94年4
    月4 日中午，我跟我先生徐正全、鍾黃華到朱美芳家中，是
    李玉霞騎機車拿鍾欣妤或鍾欣如的存摺去領15萬元現金還我
    。鍾黃華要還我錢必須去朱美芳家，是因為保險理賠的錢都
    在朱美芳那邊，朱美芳還幫李儉還卡債的事情，因為鍾黃華
    之前欠我15萬元，所以朱美芳一併處理。我沒有親眼看到鍾
    黃華把他或2 個女兒的存摺、印章交給朱美芳夫妻，但我在
    朱美芳家中有看到鍾黃華、鍾欣如、鍾欣妤、李儉的存摺，
    我記得鍾黃華父女3 人的是郵局的存摺，而李儉是日盛銀行
    的存摺，朱美芳夫妻在李儉出殯之前，有告訴我他們幫鍾黃
    華處理保險理賠及卡債，因為李儉是跟朱美芳夫妻投保的，
    而且朱美芳夫妻是李儉的姊姊、姊夫，所以就請朱美芳夫妻
    處理」（詳苗栗地檢察署97年度他字第233 號卷二第74、75
    頁）、「在李儉過世後那幾天，我有看到鍾黃華在家中交付
    身分證、印章、死亡證明、李儉的行車執照、除戶證明給朱
    美芳、李玉霞…存摺我沒有親眼看到交付過程，但是我在朱
    美芳家裡有看到鍾欣如、鍾欣妤、鍾黃華的郵局存摺，還有
    李儉的日盛銀行存摺，當時是鍾黃華要還我15萬元，是之前
    鍾黃華跟我借的，94年4 月4 日鍾黃華、我及我先生去朱美
    芳家，是由李玉霞從郵局提領出來，是她自己騎車去領的，
    我知道朱美芳夫婦在李儉過世之後，有幫忙處理鍾黃華家中
    卡債、車貸的事，是以李儉的理賠金、撫恤金來清償，是朱
    美芳告訴我先用那個錢去還的，因為那時有卡債的帳單來，
    他說先用那個錢去還。」（詳本院98年度訴字第376 號刑事
    卷第174 至181 頁）等語明確。而證人黃淑英於偵審程序中
    係經結證後為證述，且與被告及夫朱美芳間並無任何仇恨、
    過節，為被告於刑事案件審理中所自陳（詳本院98年度訴字
    第376 號刑事卷第196 、198 、202 、205 頁），黃淑英於
    本件相關訴訟對並無直接利害關係，不會因被告是否返還金
    錢予原告而受有利益，且其對鍾黃華之15萬元債權亦經由被
    告及夫之代償而已受償完畢，是其證詞自屬可信。
  (二)又依如附表二所示之提款紀錄及被告之玉山銀行竹南分行帳
    號0000000000000 號帳戶之交易明細比對觀之，可見原告鍾
    欣妤、鍾欣如之郵局帳戶於94年4 月4 日10時27分許經提領
    各50萬元後，被告之玉山銀行帳戶於同日11時41分許，即有
    10 0萬元之現金存入；另鍾欣妤、鍾欣如之郵局帳戶於94年
    4 月8 日12時0 分、12時1 分許經提領各70萬元後，被告於
    同日12時5 分許，即自郵局匯款140 萬元至其玉山銀行帳戶
    ，此有如附表二之提款單影本、被告之玉山銀行竹南分行存
    戶交易明細表（詳本院98年度訴字第376 號刑事卷第90頁）
    、玉山銀行竹南分行98年9 月2 日玉山竹南字第0980827001
    號函（詳本院98年度訴字第376 號刑事卷第129 、130 頁）
    可稽。
  (三)另如附表二第三項原告鍾欣如帳戶中編號第14、15、16號之
    3 筆款項，均於新竹內湖路郵局提領後，旋即匯入邱素鳳之
    橫山郵局帳戶，作為鍾欣如、鍾欣妤2 人之安親班費用，亦
    有如附表二第三項同編號所示之提款單影本、如附表三第六
    項所示之郵政國內匯款單影本、及邱素鳳之橫山郵局客戶歷
    史交易清單（詳本院98年度訴字第376 號刑事卷第58、59頁
    ）在卷可佐。且經證人邱素鳳於刑事偵查中證稱：「94年10
    月19日匯到我的帳戶內之7000元，是鍾欣如的阿姨在匯款前
    打電話問我帳號，說鍾欣如的媽媽過世，要幫鍾欣如繳安親
    班學費，她以匯款的方式繳學費不知道有沒有5 次，繳一繳
    就中止了，之後就由鍾欣如的爸爸自己付。鍾欣如的媽媽去
    世之前都她媽媽自己來繳，媽媽去世之後，阿姨才打電話來
    問我學費，要幫鍾欣如他們繳。」（見苗栗地檢署97年度他
    字第233 號卷二第61頁）等語明確。
  (四)參以被告基於侵占之犯意，要求其妹李玉真至玉山銀行竹南
    分行開設帳戶，李玉真即於94年4 月15日申請開立帳戶（帳
    號為00000000000000 號），並將存摺、提款卡等俱交予被
    告。被告因於南山人壽任職，遂明瞭李儉生前在南山人壽投
    保之保險金審核過程。南山人壽後於94年5 月20日將李儉生
    前投保之團體保險給付150 萬元，分別開立3 張票面金額均
    為50萬元，發票日均為94年4 月28日之合作金庫銀行五洲分
    行支票，受款人分別為鍾黃華、鍾欣如與鍾欣妤，於94 年5
    月20日存入鍾家三人之橫山郵局、竹東郵局帳戶內委託票據
    交換，該筆款項於交換後，李玉霞立時於同年5 月24 日 將
    該150 萬元轉入李玉真之上揭玉山銀行竹南分行帳戶內，李
    玉真明知該筆款項為李玉霞侵占而來之款項屬贓物，仍基於
    收受贓物之犯意而予收受。被告再於同月27日，將侵占自鍾
    家3 人之235 萬元，轉帳入李玉真之上揭玉山銀行竹南分行
    帳戶內，李玉真亦明知該款項為贓物，仍基於收受贓物之犯
    意而收受之。李玉真其後於94年8 月25日、11月18日、12月
    26日、95年3 月13日、5 月25日，分別提領100 萬元、50萬
    元、80萬元、104 萬元與20萬元、25萬元（後2 筆均於5 月
    25日提領），合計提領款項達379 萬元，提領之款項均交予
    其弟李進明赴中國投資之用。李玉真因前開收受贓物犯行，
    業經本院刑事庭以99年度易字第773 號宣示判決筆錄判處罪
    刑確定，李玉真並與原告成立調解，且已依調解筆錄所載給
    付原告140 萬元完畢等情，有本院99年度易字第773 號宣示
    判決筆錄、本院99年司調字第25號調解筆錄附卷可稽，並為
    兩造所不爭執。
  (五)綜上，足徵被告前揭所辯，均無足採。原告之主張，應堪採
    信。
六、按因故意或過失不法侵害他人權利者，負損害賠償責任，民
    法第184 條第1 項前段定有明文。本件被告意圖為自己不法
    所有之犯意聯絡，將其持有之剩餘款項共計3,190,005 元侵
    占入己，而未返還予原告父女，既如前述。則原告依前開規
    定，扣除其已自訴外人李玉真受償之140 萬元後，請求被告
    賠償其所受損害1,790,005 元，自屬有據。被告雖以前揭情
    詞辯稱原告之請求權已消滅時效，及原告於本院99年度易字
    第773 號刑事贓物案中，已與收受自被告轉入贓款之訴外人
    李玉真以140 萬元達成和解，而該案原告所受損害與本件係
    屬同一，原告於該案中既已同意以140 萬元和解，並拋棄其
    餘民事請求，原告於該和解中亦未為任何保留，則原告就該
    損害應不得再對被告為任何請求云云。然查：
  (一)按「消滅時效，自請求權可行使時起算。」、「因侵權行為
    所生之損害賠償請求權，自請求權人知有損害及賠償義務人
    時起，二年間不行使而消滅。自有侵權行為時起，逾十年者
    亦同。損害賠償之義務人，因侵權行為受利益，致被害人受
    損害者，於前項時效完成後，仍應依關於不當得利之規定，
    返還其所受之利益於被害人。」，民法第128 條前段、第19
    7 條分別定有明文。又關於侵權行為賠償請求權之消滅時效
    ，應以請求權人實際知悉損害及賠償義務人時起算，亦有最
    高法院72年台上字第738 號判例意旨可參。經查，原告主張
    其原以為僅係被告之夫朱美芳實際處理本件代領保險理賠金
    及代償原告債務事務，原告乃於95年10月24日委請律師所發
    請求催告朱美芳將存摺、印章交還並請清算帳目函，朱美芳
    初始聲稱伊已將上開物件交給李儉弟李進明處理、後更不加
    理會，原告不得已始於96年3 月8 日向本院對朱美芳及李進
    明提起民事訴訟請求（本院96年度訴字第87號），朱美芳先
    具狀辯稱伊從未接受原告委任以及原告存摺、印章等物交付
    ，後經原告再經聲請法院函經橫山郵局於96年7 月27日檢送
    鍾黃華帳戶內於94年4 月1 日經領取2,410,000 元、94年5
    月24日經領取500,000 元、94年6 月2 日經領取165,000 元
    之郵政存簿儲金提款單到院，原告查見該三紙提款單上筆跡
    均非鍾黃華自己書寫字跡，雖百思不解但亦無從知悉其上字
    跡究竟係何人書寫提領，惟再經朱美芳於該案96年12月7日
    提出民事答辯(二)狀，內聲稱伊曾代原告鍾黃華償還訴外人即
    鍾黃華姊黃淑英15萬元且共已代償債務1,690,020 元、並於
    該狀附呈證一單據11紙為證，經原告於96年12月13日收受繕
    本送達後，詳細比對該證一第一頁上手寫「鍾黃華還款給二
    姊黃淑英壹拾伍萬元正」之字跡及「共1,690,020 萬元」字
    跡，赫然發現其上「壹拾伍萬元」字跡及「1,690,020 萬元
    」字跡，與上揭橫山郵局所檢送之三紙提款單上「壹」、「
    拾」、「伍」、「萬」、「元」、「正」及提款單上其餘阿
    拉伯數字字跡，二者筆跡完全相同，肉眼可辨，原告始從中
    知悉係朱美芳或朱美芳所委之人書寫並提領本件郵局內款項
    而予侵佔之事實，始由原告於97年2 月29日提出刑案告訴，
    原告迄至當時仍不知係由被告書寫提領款項，迄97年4 月9
    日被告經苗栗地檢署97年度他字第223 號侵占案中傳訊至苗
    栗地檢察署應訊時，被告供稱原告帳戶內提款的提款單都是
    被告幫原告鍾黃華所寫，原告方知係由被告書寫提款單領款
    侵占存款之事實，業據原告提出被告所不爭執其真正之原證
    八（催告函，詳卷第190 頁）、原證三（朱美芳96年4 月24
    日民事答辯狀，詳卷第121 、122 頁）、原證四（法院函、
    郵政公事信封及提款單三紙，詳卷第123 至125 頁）、原證
    五（朱美芳96年12月7 日答辯(二)狀及所附證一單據11頁，詳
    卷第126 至139 頁）、原證六（刑事告訴狀，詳卷第142 至
    147 頁）、原證九（苗栗地檢署97年度他字第223 號侵占案
    卷第78-81 頁檢察官訊問筆錄，詳卷第192 至195 頁）等件
    為證，並經本院依職權調取本院96年度訴字第87號民事卷宗
    及本院98年度訴字第376 號刑事卷宗查閱屬實，堪信為真實
    。是原告既係在97年4 月9 始知本件係由被告填寫郵政存簿
    儲金提款單領款而侵占款項之事實，則原告於98年7 月22日
    提起本件附帶民事訴訟，依首揭說明，自難認其請求權已罹
    於時效而消滅。被告所辯原告之請求權已消滅時效云云，為
    無可採。
  (二)次按被害人之財產遭他人之不法侵害，原得依法請求回復其
    物，但因贓物犯之參與，致被害人之回復請求權發生困難，
    是以贓物罪之行為，亦應認為對他人財產之侵害之一種，贓
    物罪乃妨害財產犯罪之一獨立罪（最高法院63年度第1 次民
    、刑庭庭推總會議決議參見）。查台灣苗栗地方法院檢察署
    第99年度偵字第3426號起訴書以及本院99年度易字第773 號
    刑事判決，係對關於被告要求李玉真於99年4 月15日開立玉
    山銀行竹南分行帳戶，被告於其後之同年5 月24日、27日將
    侵占自原告之贓款轉帳匯入李玉真上開帳戶，李玉真亦明知
    贓物而為收受之行為而為起訴及判決。與本件被告及其夫朱
    美芳二人基於共同意圖為自己不法所有之犯意聯絡，將二人
    所持有之剩餘款項3,190,005 元侵占入己而未返還原告之侵
    占事實，二者並不相同。是本院99年度司調字第25號調解筆
    錄所載原告與李玉真間以140 萬元達成和解、原告其餘民事
    請求拋棄並同意不追究李玉真之刑事責任，自僅對於該件相
    對造人即和解人李玉真發生效力，對非該調解事件當事人之
    原告自不能拘束。是被告辯稱原告於該和解中亦未為任何保
    留，則原告就該損害應不得再對被告為任何請求云云，亦無
    可採。
七、綜上所述，原告基於侵權行為之法律關係，請求被告給付1,
    790,005 元，及自起訴狀繕本即98年7 月29日起至清償日止
    ，按年息百分之5 計算之利息，為有理由，應予准許。又兩
    造陳明願供擔保，聲請宣告假執行或免為假執行，經核均無
    不合，爰分別酌定相當之擔保金額宣告之。
八、本件事證已臻明確，兩造其餘主張、陳述與舉證經審酌後，
    與本院前開判斷不生影響，爰不再予逐一論述，附此敘明。
九、本件原告提起刑事附帶民事訴訟，經本院刑事庭依刑事訴訟
    法第504 條第1 項移送前來，依同條第2 項規定免納裁判費
    ，惟依民事訴訟法第78條規定，仍應為訴訟費用負擔之諭知
    ，附此敘明。
十、訴訟費用負擔之依據：民事訴訟法第78條。
中    華    民    國    99    年    11    月    26    日
                  民事庭法  官  王萬金
以上正本係照原本作成
如對本判決上訴，須於判決送達後20日內向本院提出上訴狀
                        書記官  劉麗美
中    華    民    國    99    年    11    月    26    日
附表一：（各保險金於94年3月4日至94年6月1日陸續核撥兌現）
┌──┬──────┬────────────────────┬────────────┐
│編號│保險給付    │證據名稱                                │證據頁碼                │
├──┼──────┼────────────────────┼────────────┤
│一  │新安東京產物│鍾黃華所有橫山郵局帳戶歷史交易清單明  │97年度他字第223號偵查 │
│    │保險公司車輛│  細(940328跨行匯入1,400,000元)。       │  卷一第30頁A。         │
│    │強制意外險理│新安東京海上產物保險股份有限公司桃園分│97年度他字第223號偵查 │
│    │賠金，於94年│  公司陳報狀暨所附新安東京海上產物保險股│  卷二第33頁到第58頁。  │
│    │3月28日共匯 │  份有限公司歷次出險資料查詢表、強制汽車│                        │
│    │款1, 400,000│  責任保險理賠文件簽收單、汽車險理賠及追│                        │
│    │元至鍾黃華橫│  償計算書、汽車出險通知書、新竹縣警察局│                        │
│    │山郵局帳戶。│  橫山分局道路交通事故證明書、傷亡賠案參│                        │
│    │            │  與和解記錄表、台灣新竹地方法院檢察署相│                        │
│    │            │  驗屍體證明書、戶籍謄本、強制汽車責任保│                        │
│    │            │  險領款收據、委任書、切結書、強制汽車責│                        │
│    │            │  任保險理賠通知書、鍾黃華橫山郵局存簿影│                        │
│    │            │  本(李儉因車禍死亡，肇事車輛車號RV-205 │                        │
│    │            │  號強制責任險理賠申請等資料，共匯款    │                        │
│    │            │  1,400,000元到鍾黃華橫山局帳號)。      │                        │
├──┼──────┼────────────────────┼────────────┤
│二  │勞工保險局死│勞工保險局94年3月28日保給命字第0946018│97年度他字第223號偵查 │
│    │亡給付，計  │  2670號函 (說明李儉於下班途中駕駛普通重│  卷一第15頁。          │
│    │1,013,250 元│  型機車發生車禍，又無領有駕駛執照，不得│97年度他字第223號偵查 │
│    │，94年4 月1 │  視為職業傷害致死，應依勞工保險條例第63│  卷一第30頁B。         │
│    │日匯入鍾黃華│  條規定，按普通傷害死亡核發35月計      │97年度他字第223號偵查 │
│    │橫山郵局帳戶│  1,013,250 元)。                       │  卷一第126頁到128頁。  │
│    │。          │鍾黃華所有橫山郵局帳戶歷史交易清單明細│                        │
│    │            │  (940401跨行匯入1,013,250元)。         │                        │
│    │            │勞工保險給付申請書、核定通知書及勞工保│                        │
│    │            │  險局94年3月28日保給命字第09460182670號│                        │
│    │            │  函。                                  │                        │
├──┼──────┼────────────────────┼────────────┤
│三  │南山人壽保險│矽品精密工業股份有限公司投保南山人壽團│97年度他字第223號偵查 │
│    │公司團體保險│  體保險給付清單。                      │  卷一第16頁A。         │
│    │給付，計    │鍾黃華所有橫山郵局帳戶歷史交易清單明細│97年度他字第223號偵查 │
│    │1,500,000 元│  (940520 代收票據500,000元)。          │  卷一第30頁C。         │
│    │，分別開立3 │鍾欣如所有竹東郵局帳戶歷史交易清單明細│97年度他字第223號偵查 │
│    │張金額均為50│  (940520 代收票據500,000元)。          │  卷一第32頁C。         │
│    │萬元，發票日│鍾欣妤所有竹東郵局帳戶歷史交易清單明細│97年度他字第223號偵查 │
│    │均為94年4月 │  (940520 代收票據500,000元)。          │  卷一第34頁B。         │
│    │28，銀行：合│南山人壽團體保險保險金申請書、聲明書、│97年度他字第223號偵查 │
│    │作金庫銀行五│  南山人壽保險股份有限公司保險金理賠通知│  卷一第129頁到第132頁。│
│    │洲分行，受款│  書、支票影本3紙 (票號分別為PQ0000000、│                        │
│    │人分別為鍾黃│  PQ0000000、PQ0000000)。               │97年度他字第223號偵查 │
│    │華、鍾欣如、│南山人壽保險股份有限公司97年5月21日(97│  卷二第3、7、8-1頁。   │
│    │鍾欣妤之支票│  )南壽法字第233號函暨所附團體保險金申請│                        │
│    │，並均於94年│  書、保險金理賠通知書 (載明申請理賠金所│                        │
│    │5 月20日存入│  需文件資料)。                         │                        │
│    │鍾黃華、鍾欣│                                        │                        │
│    │如、鍾欣妤之│                                        │                        │
│    │郵局帳戶委託│                                        │                        │
│    │票據交換。  │                                        │                        │
│    │            │                                        │                        │
├──┼──────┼────────────────────┼────────────┤
│四  │矽品精密工業│矽品精密工業股份有限公司投保南山人壽團│97年度他字第223號偵查 │
│    │股份有限公司│  體意外險給付清單。                    │  卷一第16頁B。         │
│    │投保之南山人│鍾黃華所有橫山郵局帳戶歷史交易清單明細│97年度他字第223號偵查 │
│    │壽團體意外險│  (940601 跨行匯入166,667元)。          │  卷一第30頁D。         │
│    │給付，於94年│鍾欣如所有竹東郵局帳戶歷史交易清單明細│97年度他字第223號偵查 │
│    │5 月31日支付│  (940601 跨行匯入166,667元)。          │  卷一第32頁D。         │
│    │50萬元，並於│鍾欣妤所有竹東郵局帳戶歷史交易清單明細│97年度他字第223號偵查 │
│    │6 月1 日分別│  (940601 跨行匯入166,666元)。          │  卷一第34頁C。         │
│    │匯進鍾黃華、│南山人壽保險股份有限公司97年5月21日(97│97年度他字第223號偵查 │
│    │鍾欣如、鍾欣│  )南壽法字第233號函暨所附團體保險金申請│  卷二第3、8頁。        │
│    │妤郵局帳戶，│  書(載明申請理賠金所需文件資料)。      │                        │
│    │金額各      │                                        │                        │
│    │166,667 元。│                                        │                        │
├──┼──────┼────────────────────┼────────────┤
│五  │南山人壽保險│南山人壽保險股份有限公司保險金理賠通知│97年度他字第223號偵查 │
│    │公司綜合意外│  書。                                  │  卷一第17頁。          │
│    │險附約安寧壽│鍾欣如所有竹東郵局帳戶歷史交易清單明細│97年度他字第223號偵查 │
│    │險理賠，計  │  (940304代收票據1,020,519元)。         │  卷一第32頁A。         │
│    │3,061,556 元│鍾欣妤所有竹東郵局帳戶歷史交易清單明細│97年度他字第223號偵查 │
│    │，於94年2月 │  (940304 代收票據1,020,519元)。        │  卷一第34頁A。         │
│    │25日開立3張 │南山人壽保險股份有限公司97年5月21日(97│97年度他字第223號偵查 │
│    │支票 (票號分│  )南壽法字第233號函暨所附團體保險金申請│  卷二第3、5、6頁。     │
│    │別為ZR758078│  書、保險金理賠通知書 (載明申請理賠金所│                        │
│    │9、ZR0000000│  需文件資料)。                         │                        │
│    │、ZR0000000)│                                        │                        │
│    │之方式支付完│                                        │                        │
│    │畢 (94年3月 │                                        │                        │
│    │4日鐘欣如、 │                                        │                        │
│    │鐘欣妤之郵局│                                        │                        │
│    │帳戶均有代收│                                        │                        │
│    │票據，各1,02│                                        │                        │
│    │0,519元，鐘 │                                        │                        │
│    │黃華部份則以│                                        │                        │
│    │該支票支付另│                                        │                        │
│    │筆保險費)。 │                                        │                        │
├──┼──────┼────────────────────┼────────────┤
│六  │國泰人壽保險│國泰人壽保險單。                      │97年度他字第223號偵查 │
│    │股份有限公司│鍾欣如所有竹東郵局帳戶歷史交易清單明細│  卷一第18頁到第19頁。  │
│    │身故保險金，│  (940310 跨行匯入256,731元)。          │97年度他字第223號偵查 │
│    │256,731元 ( │國泰人壽保險股份有限公司97年5月12日國 │  卷一第32頁B。         │
│    │扣除借貸及貸│  壽字第0970050268號函暨所附理賠申請書、│97年度他字第223號偵查 │
│    │款利息)，於 │  理賠給付通知書 (匯撥給付金額256,731元 │  卷一第121頁到第123頁。│
│    │94年3 月10日│  予受益人鍾欣如)。                     │                        │
│    │匯入鍾欣如郵│                                        │                        │
│    │局帳戶。    │                                        │                        │
├──┴──────┴────────────────────┴────────────┤
│保險及理賠金額共計：7,731,537元                                                       │
└───────────────────────────────────────────┘
附表二：（自94年3月11日至95年1月9日陸續提領）
┌──────────────────────────────────────┐
│一、橫山郵局第0000000號鍾黃華帳戶提款明細 (97年度他字第223號偵查卷一第56頁、│
│    第37頁、第87頁到第88頁)                                                 │
├──┬───┬──────┬─────┬──────────────────┤
│編號│日期  │金額        │提領地點  │提款單頁碼                          │
├──┼───┼──────┼─────┼──────────────────┤
│1.  │940401│2,410,000 元│竹東郵局  │97年度他字第223號偵查卷一第37頁(103)│
│    │      │（詳備註）  │          │                                    │
├──┼───┼──────┼─────┼──────────────────┤
│2.  │940524│500,000 元  │內湖路郵局│97年度他字第223號偵查卷一第37頁(104)│
├──┼───┼──────┼─────┼──────────────────┤
│3.  │940602│165,000元   │內湖路郵局│97年度他字第223號偵查卷一第37頁(105)│
├──┴───┴──────┴─────┴──────────────────┤
│小結：665,000 元                                                            │
│備註：第一筆提領現金2,410,000元，分別於同日轉匯1,210,000元至鍾欣如竹東郵局帳│
│      戶、轉匯1,200,000元至鍾欣妤竹東郵局帳戶，詳見97年度他字第223號偵查卷一│
│      第56頁A、B，故該筆2,410,000元不予列入被告提領現金總額。               │
├──────────────────────────────────────┤
│二、竹東郵局第0000000號鍾欣妤帳戶提款明細 (97年度他字第223號偵查卷一第34頁、│
│    第94頁到第95頁)                                                         │
├──┬───┬──────┬─────┬──────────────────┤
│編號│日期  │金額        │提領地點  │提款單頁碼                          │
├──┼───┼──────┼─────┼──────────────────┤
│1.  │940314│1,000,000 元│竹南郵局  │97年度他字第223號偵查卷一第94頁A    │
│    │      │（詳備註）  │          │                                    │
├──┼───┼──────┼─────┼──────────────────┤
│2.  │940404│500,000 元  │竹南郵局  │97年度他字第223號偵查卷一第94頁B    │
├──┼───┼──────┼─────┼──────────────────┤
│3.  │940408│700,000 元  │內湖路郵局│97年度他字第223號偵查卷一第94頁C    │
├──┼───┼──────┼─────┼──────────────────┤
│4.  │940524│500,000 元  │內湖路郵局│97年度他字第223號偵查卷一第95頁A    │
├──┼───┼──────┼─────┼──────────────────┤
│5.  │940602│167,000 元  │內湖路郵局│97年度他字第223號偵查卷一第95頁B    │
├──┴───┴──────┴─────┴──────────────────┤
│小結：1,867,000 元。                                                        │
│備註：第一筆提領現金1,000,000元，依郵局登記簿記載，提領人為鍾黃華，故該筆   │
│      1,000,000元不予列入被告提領現金總額。                                 │
├──────────────────────────────────────┤
│三、竹東郵局第0000000號鍾欣如帳戶提款明細 (97年度他字第223號偵查卷一第32頁到│
│    第33頁、第95頁到第100頁)                                                │
├──┬───┬──────┬─────┬──────────────────┤
│編號│日期  │金額        │提領地點  │提款單頁碼                          │
├──┼───┼──────┼─────┼──────────────────┤
│1.  │940311│100,000 元  │竹東郵局  │97年度他字第223號偵查卷一第95頁C    │
├──┼───┼──────┼─────┼──────────────────┤
│2.  │940314│1,000,000 元│竹南郵局  │97年度他字第223號偵查卷一第96頁A    │
│    │      │（詳備註）  │          │                                    │
├──┼───┼──────┼─────┼──────────────────┤
│3.  │940404│500,000 元  │竹南郵局  │97年度他字第223號偵查卷一第96頁B    │
├──┼───┼──────┼─────┼──────────────────┤
│4.  │940404│150,000 元  │內湖路郵局│97年度他字第223號偵查卷一第96頁C    │
├──┼───┼──────┼─────┼──────────────────┤
│5.  │940408│700,000 元  │內湖路郵局│97年度他字第223號偵查卷一第97頁A    │
├──┼───┼──────┼─────┼──────────────────┤
│6.  │940415│7,050 元    │內湖路郵局│97年度他字第223號偵查卷一第97頁B    │
├──┼───┼──────┼─────┼──────────────────┤
│7.  │940506│7,000 元    │內湖路郵局│97年度他字第223號偵查卷一第97頁C    │
├──┼───┼──────┼─────┼──────────────────┤
│8.  │940524│500,000 元  │內湖路郵局│97年度他字第223號偵查卷一第98頁A    │
├──┼───┼──────┼─────┼──────────────────┤
│9.  │940602│168,000 元  │內湖路郵局│97年度他字第223號偵查卷一第98頁B    │
├──┼───┼──────┼─────┼──────────────────┤
│10. │940606│7,030 元    │內湖路郵局│97年度他字第223號偵查卷一第98頁C    │
├──┼───┼──────┼─────┼──────────────────┤
│11. │940706│8,130 元    │內湖路郵局│97年度他字第223號偵查卷一第99頁A    │
├──┼───┼──────┼─────┼──────────────────┤
│12. │940816│3,500 元    │內湖路郵局│97年度他字第223號偵查卷一第99頁B    │
├──┼───┼──────┼─────┼──────────────────┤
│13. │940908│8,000 元    │內湖路郵局│97年度他字第223號偵查卷一第99頁C    │
├──┼───┼──────┼─────┼──────────────────┤
│14. │941019│7,000 元    │內湖路郵局│97年度他字第223號偵查卷一第100頁A   │
├──┼───┼──────┼─────┼──────────────────┤
│15. │941114│7,030 元    │內湖路郵局│97年度他字第223號偵查卷一第100頁B   │
├──┼───┼──────┼─────┼──────────────────┤
│16. │950109│11,790 元   │內湖路郵局│97年度他字第223號偵查卷一第100頁C   │
├──┴───┴──────┴─────┴──────────────────┤
│小結：2,184,530 元                                                          │
│備註：第二筆提領現金1,000,000元，依郵局登記簿記載，提領人為鍾黃華，故該筆   │
│      1,000,000元不予列入被告提領現金總額。                                 │
├──────────────────────────────────────┤
│總計：4,716,530 元                                                          │
│      (665,000+1,867,000+2,184,530=4,716,530)                               │
└──────────────────────────────────────┘
附表三：（自94年3月1日至95年1月9日陸續清償）
┌──────────────────────────────────────┐
│被告代鍾黃華家清償債務                                                      │
├──────────────────────────────────────┤
│一、信用卡債務部分：(97年度他字第223號偵查卷二第22頁到第25頁)               │
├──┬───┬───────────┬───────────────────┤
│編號│日期  │金額                  │證據名稱及頁碼                        │
├──┼───┼───────────┼───────────────────┤
│1.  │940304│日盛國際商業銀行      │信用卡繳款通知繳款人收執聯            │
│    │      │68,374元              │97年度他字第223號偵查卷二第22頁A      │
├──┼───┼───────────┼───────────────────┤
│2.  │940304│友邦國際信用卡股份有限│信用卡繳款通知繳款人收執聯            │
│    │      │公司  41,995元        │97年度他字第223號偵查卷二第22頁B      │
├──┼───┼───────────┼───────────────────┤
│3.  │940304│新竹國際商業銀行      │信用卡繳款通知繳款人收執聯            │
│    │      │20,346元              │97年度他字第223號偵查卷二第22頁C      │
├──┼───┼───────────┼───────────────────┤
│4.  │940312│國泰世華商業銀行信用卡│郵政劃撥儲金存款收據                  │
│    │      │事業處  180,007元     │97年度他字第223號偵查卷二第23頁A      │
├──┼───┼───────────┼───────────────────┤
│5.  │940527│台北富邦商業銀行信用卡│郵政劃撥儲金存款收據                  │
│    │      │部總處  52,000元      │97年度他字第223號偵查卷二第23頁B      │
├──┼───┼───────────┼───────────────────┤
│6.  │940310│日盛國際商業銀行      │郵政劃撥儲金存款收據                  │
│    │      │3,107元               │97年度他字第223號偵查卷二第24頁A      │
├──┼───┼───────────┼───────────────────┤
│7.  │940425│國泰世華商業銀行信用卡│郵政劃撥儲金存款收據                  │
│    │      │事業處  657元         │97年度他字第223號偵查卷二第24頁B      │
│    │      │(起訴書誤載為675元)   │                                      │
├──┼───┼───────────┼───────────────────┤
│8.  │940610│國泰世華商業銀行信用卡│郵政劃撥儲金存款收據                  │
│    │      │事業處  64,285元      │97年度他字第223號偵查卷二第25頁A      │
├──┴───┴───────────┴───────────────────┤
│二、代償借款部分：                                                          │
├──┬───┬───────────┬───────────────────┤
│1.  │940404│ 償還黃淑英150,000元。│黃淑英簽立之借款清償證明書            │
│    │      │                      │97年度他字第223號偵查卷二第25頁B      │
├──┴───┴───────────┴───────────────────┤
│三、信貸貸款部分：                                                          │
├──┬───┬───────────┬───────────────────┤
│編號│日期  │金額                  │證據名稱及頁碼                        │
├──┼───┼───────────┼───────────────────┤
│1.  │940304│新竹國際商業銀行      │新竹國際商業銀行放款利息及違約金收據  │
│    │      │44,191元              │97年度他字第223號偵查卷二第26頁A      │
│    │      │(起訴書誤載為44,089元)│                                      │
├──┼───┼───────────┼───────────────────┤
│2.  │940328│玉山商業銀行竹南分行  │玉山商業銀行匯款回條                  │
│    │      │275,077 元            │97年度他字第223號偵查卷二第26頁B      │
├──┼───┼───────────┼───────────────────┤
│3.  │940412│中華商業銀行          │中華商業銀行放款戶攤還傳票97年度他字第│
│    │      │282,372 元            │223號偵查卷二第26頁C                  │
├──┼───┼───────────┼───────────────────┤
│4.  │940304│中華商業銀行麥克現金卡│中華商業銀行麥克現金卡還款證明憑條    │
│    │      │33,952元              │97年度他字第223號偵查卷二第27頁       │
├──┴───┴───────────┴───────────────────┤
│四、汽車貸款部分：                                                          │
├──┬───┬────────────┬──────────────────┤
│編號│日期  │金額                    │證據名稱及頁碼                      │
├──┼───┼────────────┼──────────────────┤
│1.  │940318│國泰世華商業銀行竹城分行│國泰世華商業銀行存款存根            │
│    │      │234,624 元              │97年度他字第223號偵查卷二第28頁A    │
├──┼───┼────────────┼──────────────────┤
│2.  │940315│國泰世華商業銀行竹城分行│國泰世華商業銀行利息及手續費收入收據│
│    │      │6,836 元                │97年度他字第223號偵查卷二第28頁B    │
├──┼───┼────────────┼──────────────────┤
│3.  │940315│國泰世華商業銀行竹城分行│國泰世華商業銀行利息及手續費收入收據│
│    │      │1,026元                 │97年度他字第223號偵查卷二第29頁     │
│    │      │(起訴書誤載為28,640元)  │                                    │
├──┴───┴────────────┴──────────────────┤
│五、保險費部分：                                                            │
├───┬─────┬────┬────┬──────────────────┤
│對象  │保險單號碼│繳費日期│金額    │證據名稱及頁碼                      │
├───┼─────┼────┼────┼──────────────────┤
│鍾欣妤│Ｚ000000000│940408  │2,954 元│南山人壽保險股份有限公司繳款單      │
│      │          │        │        │97年度他字第223號偵查卷二第30頁B    │
│      │          ├────┼────┼──────────────────┤
│      │          │940527  │1,477 元│南山人壽保險股份有限公司繳款單      │
│      │          │        │        │97年度他字第223號偵查卷二第30頁A    │
│      │          ├────┼────┼──────────────────┤
│      │          │940926  │2,954 元│南山人壽保險股份有限公司保險費送金單│
│      │          │        │        │97年度他字第223號偵查卷二第31頁B    │
├───┼─────┼────┼────┼──────────────────┤
│鍾欣如│Ｚ000000000│940926  │6,179 元│南山人壽保險股份有限公司保險費送金單│
│      │          │        │        │97年度他字第223號偵查卷二第31頁A    │
├───┼─────┼────┼────┼──────────────────┤
│鍾黃華│Ｚ000000000│940301  │7,605 元│南山人壽保險股份有限公司繳款單      │
│      │          │        │        │97年度他字第223號偵查卷二第32頁A    │
│      │          ├────┼────┼──────────────────┤
│      │          │940607  │7,605 元│南山人壽保險股份有限公司繳款單      │
│      │          │        │        │97年度他字第223號偵查卷二第32頁C    │
│      ├─────┼────┼────┼──────────────────┤
│      │Ｚ000000000│940301  │6,526 元│南山人壽保險股份有限公司繳款單      │
│      │          │        │        │97年度他字第223號偵查卷二第32頁B    │
│      │          ├────┼────┼──────────────────┤
│      │          │940607  │6,526 元│南山人壽保險股份有限公司繳款單      │
│      │          │        │        │97年度他字第223號偵查卷二第32頁D    │
├───┴─────┴────┴────┴──────────────────┤
│六、代繳鍾欣如、鍾欣妤安親班費用予邱素鳳部分：                              │
├──┬───┬───────────┬───────────────────┤
│編號│日期  │金額                  │證據名稱及頁碼                        │
├──┼───┼───────────┼───────────────────┤
│1.  │941019│7,030 元              │郵政國內匯款單                        │
│    │      │（內含匯款手續費30元）│97年度他字第223號偵查卷一第54頁       │
├──┼───┼───────────┼───────────────────┤
│2.  │941114│7,030 元              │郵政國內匯款單                        │
│    │      │（內含匯款手續費30元）│本院卷第126頁                         │
├──┼───┼───────────┼───────────────────┤
│3.  │950109│11,790元              │郵政國內匯款單                        │
│    │      │（內含匯款手續費30元）│本院卷第127頁                         │
├──┴───┴───────────┴───────────────────┤
│總結：代清償1,526,525元(起訴書誤載為1,528,205 元)。                         │
└──────────────────────────────────────┘

司法院資訊處製作；財團法人民間司法改革基金會備份。
